臺灣嘉義地方法院刑事判決　　　　　　　99年度智易字第11號
公　訴　人　臺灣嘉義地方法院檢察署檢察官
被　　　告　江宗憲
選任辯護人　汪玉蓮律師
上列被告因違反著作權法案件，經檢察官提起公訴（99年度偵字
第6217號），本院判決如下︰
    主  文
江宗憲犯著作權法第九十二條之侵害著作財產權罪，處有期徒刑
月，如易科罰金，以新臺幣壹仟元折算壹日。
    犯 罪 事 實
一、江宗憲係臺北縣深坑鄉深坑國民小學之教師，於民國97至98
    年間為國立臺灣師範大學體育學系碩士班學生，並修習98年
    度洪聰敏教授開立之「健身運動心生理學專題研究」碩士班
    課程，需於同年7 月初繳納學期末報告，其知悉「從認知神
    經生理角度來探討不同身體活動量的老年人在作業轉換之差
    異」乙文PowerPoint之PPT 檔，係就讀於國立成功大學體育
    健康與休閒研究所碩士班學生曾科達創作而享有著作財產權
    之語文著作，且該文經曾科達於97學年第1 學期專題討論課
    堂報告後，交由該校系辦助教轉成PDF 檔案，並於98年1 月
    2 日上傳至該校系所網站（網址http://www.ncku.edu.tw/
    ～deprb/html/ curriculum-seminar9701.htm）而公開發表
    ，江宗憲明知未經著作權人曾科達之同意或授權，不得擅自
    將上開文章改作，竟未經曾科達之同意或授權，擅自以改作
    之方法，於同年7 月7 日前之7 月初某日，在不詳地點抄襲
    前揭文章之內容後，將之改作成「身體活動量影響注意力對
    大腦認知的改變」（下稱系爭文章），完成後旋於同年7 月
    7 日晚上9 時2 分許，在嘉義市○區○○里○○街157 號之
    3 之住處內，以電腦設備連接網際網路，將之傳輸刊登於其
    個人部落格即「六九佳人's blog 」之網站上（網址http:
    //tw.blog.urlifelinks.com/ blog/ retamca）。嗣於同年
    8 月18日因曾科達同系學弟王駿濠上網瀏覽江宗憲前揭網站
    ，轉知曾科達查證後始悉上情。
二、案經曾科達訴由內政部警政署保二總隊第一大隊第三中隊轉
    高雄縣政府警察局岡山分局報告臺灣嘉義地方法院檢察署檢
    察官偵查起訴。
    理  由
壹、程序事項
一、證據能力部分：
    按被告以外之人於審判外之陳述，雖不符刑事訴訟法第159
    條之1 至第159 條之4 之規定，而經當事人於審判程序同意
    作為證據，法院審酌該言詞陳述或書面陳述作成時之情況，
    認為適當者，亦得為證據；當事人、代理人或辯護人於法院
    調查證據時，知有第159 條第1 項不得為證據之情形，而未
    於言詞辯論終結前聲明異議者，視為有前項之同意，刑事訴
    訟法第159 條之5 定有明文。查本案所引用之被告以外之人
    審判外之言詞或書面陳述，被告江宗憲、辯護人及檢察官於
    本院審理時，知有第159 條第1 項不得為證據之情形，而未
    於言詞辯論終結前聲明異議，本院審酌該等言詞陳述及書面
    陳述作成之情況，未見有何不適當之情形，故依前開規定，
    均應有證據能力。
二、告訴未逾期：
（一）本件告訴人曾科達係證述於98年8 月18日始發現被告抄襲
      伊著作一事，復於99年2 月8 日向內政部警政署保二總隊
      第一大隊第三中隊提出告訴，有其警詢筆錄在卷可查（見
      警卷第7 頁），雖被告辯稱伊係於98年7 月17日前經教授
      通知後將該系爭文章刪除，故告訴人應於98年7 月17日即
      已知悉，遲至99年2 月8 日提出告訴，顯逾告訴期間云云
      。
（二）按告訴乃論之罪，應自知悉犯人之時起，於6 個月內為之
      ，所稱知悉，係指確知犯人之犯罪行為而言，如初意疑其
      有此犯行，而未得確實證據，及發見確實證據，始行告訴
      ，則不得以告訴人前此之遲疑，未經申告，遂謂告訴為逾
      越法定期間；刑事訴訟法所定告訴期間，係自知悉犯人之
      時起算，並非自犯罪之時記算（最高法院28年上字第919
      號、24年上字第5483號著有判例可資參照）。又所謂知悉
      犯人之時起，係指得為告訴之人確知犯人之犯罪行為而言
      ，以其主觀為標準，且其知悉必須達於確信之程度，故若
      事涉曖昧，雖有懷疑未得實證，因而遲疑未告，其告訴期
      間並不進行（最高法院71年度臺上字第6950號判決意旨參
      照），係以保障告訴人之告訴權行使，避免因未得實證之
      遲疑，致告訴權受損，先予敘明。
（三）告訴人所提出在網路上抓取被告系爭文章之時間為98年8
      月18日，有該網頁上所載之行事曆可查（見本院卷一第9
      ～10頁），且經告訴人提出下載上開文章之電磁記載建立
      時間亦為98年8月18日（見99年度交查字第1839號卷【下
      稱交查卷】第14頁）。復參諸證人王駿濠於偵查中證述：
      伊在98年間搜尋發現被告之文章與告訴人曾科達98年初之
      期末報告專題類似，立即打電話告訴告訴人，並將該網址
      以MSN傳送給告訴人，伊點閱該部落格文章時，並未設權
      限，可以直接看到，伊將該文之網址轉貼給師大的同學看
      ，得知是師大研究所的同學，該人提交做期末報告並將該
      文章張貼在部落格上，伊告訴成功大學之蔡佳良教授後，
      蔡佳良教授有發電子郵件給師範大學之洪聰敏教授，洪聰
      敏教授表示是所屬研究所之學生，會予以處理等語（見交
      查卷第19～20頁）；核與告訴人所述當日是王駿濠告知而
      知悉，並以MSN傳送網址等情相符（見警卷第7、8頁、交
      查卷第100頁），且佐以卷附翻拍文章內容所顯示下方確
      有MSN「Wang」之內容紀錄（見本院卷一第9頁）；另證人
      蔡佳良於偵查中證述：伊於98年88風災後那幾天，王駿濠
      在MSN上告訴伊「老師有人抄我們的東西」，並且將被告
      該文的網址給伊，伊點選該網址進入觀看，該文章並沒有
      權限密碼，即可直接觀看，因伊知道全臺灣體育界中關於
      腦波領域之研究者只有伊與洪聰敏老師，一問之下才知道
      被告為洪聰敏之學生，但當時已沒有指導該學生，伊告知
      洪聰敏老師該學生抄襲文章放在網路上，洪聰敏向伊表示
      只知道被告有把該文章作期末報告，不知道有放在網路上
      等語（見交查卷第114～115頁）；另證人洪聰敏於本院審
      理時證述：蔡佳良教授曾經以電子郵件與伊聯繫，第一封
      電子郵件附一張照片，問伊是否認識，伊看了之後回答該
      人是江宗憲即被告，是師大一年級研究生，伊原擔任指導
      教授，後來因為其他因素未指導，蔡佳良教授就再傳電子
      郵件告知被告涉及一件抄襲，並給伊關於被告文章的網路
      連結及告訴人的附加檔，伊連結上網稍微比對一下，兩者
      有相似性等語（見本院卷二第5頁），綜上，足認告訴人
      所述於98年8月18日發覺被告抄襲一事等情，與事實相符
      ，堪予採信。
（四）被告雖辯稱該網頁係經鎖碼，且於98年7 月17日已經刪除
      ，該網頁恐遭告訴人更改云云，然告訴人係直接以網路抓
      圖方式（PrintScript ）及網頁存檔之方式共兩種方式各
      儲存被告該網頁之文章紀錄，因而提出之光碟內容中有兩
      種版本之文章顯示方式，有該儲存光碟及本院翻拍資料附
      卷可查（見本院卷一第9 ～38頁）；又以網頁存檔之方式
      ，經以電腦點閱光碟內之儲存網頁，因已非原始網頁，故
      部分圖檔無從閱讀，以致有「請到我的網站才能看圖」等
      內容，此為使用網路者一般通常所知悉，難遽謂告訴人有
      何更改之情。另該儲存之網頁顯示出該網址末有「IＺ0000
      00000000000」號碼等內容，而該號碼乃係供系統辨識該
      網址為公開之網頁，亦非有何遭串改之情，有優學網客服
      部之網路資料在卷可查（見本院卷二第142頁），且經證
      人蔡佳良、洪聰敏、王駿濠均證述該網頁無須密碼即可瀏
      覽等情明確，如前所述；況告訴人擷取時之網頁內容記載
      最後更新時間為98年7月30日、該網誌的「關於我」網頁
      亦記載最後更新時間為98年7月30日（見本院卷一第10、
      15頁），果告訴人有意更改被告網頁內容，何以未將最後
      更新時間另為變更？亦足認被告上開辯解，為卸責之詞，
      不足採信。
（五）故本件告訴人於98年8 月18日發覺被告系爭文章涉抄襲而
      擷取後，透過蔡佳良教授發電子郵件與洪聰敏教授，確認
      該文章之作者為被告，再於99年2 月8 日提起告訴，並未
      逾告訴期間6 個月，洵堪認定。
（六）至證人即被告之研究所同學田家安雖於本院審理時證述：
      伊於98年7 月15、16、17日在臺東參加豐年季，同年7 月
      18日從臺東回臺北，豐年季這3 天中，被告有撥打電話向
      伊表示對方有打電話告知被告之文章與該對方有類似，被
      告說文章張貼在自己的部落格，可能對方有搜尋到該部落
      格，表示文章有類似等語（見本院卷二第60～63頁）。然
      證人田家安上開證述與證人蔡佳良、王駿濠證述發覺被告
      系爭文章之時間點顯有歧異，已難遽信；復參諸被告業於
      警詢、偵查及本院審理時均供稱其係經洪聰敏教授告知而
      移除系爭文章等語（見警卷第1 頁、交查卷第21頁、本院
      卷二第136 ～137 頁），與證人田家安證稱被告接獲告訴
      人電話等情不符；且被告於本院審理時亦供稱告訴人沒有
      打電話給伊（見本院卷二第137 頁），故證人田家安證述
      聽聞被告所告知之經過顯均與事實不符，其證述接獲被告
      電話之時間點即難採為有利被告之證據。
（七）再告訴人所撰寫之論文係於98年7 月29日口試，於98年8
      月21日修改完畢並經其指導教授蔡佳良同意修改完成，同
      日收取論文核准通知，有其提出之成功大學電子學位論文
      服務資料、電子郵件往來在卷可查（見本院卷二第110 ～
      115 頁），是告訴人既於98年8 月18日發覺被告之系爭文
      章，其嗣後於與被告往來之電子郵件中提及著作尚未公開
      、尚未取得碩士學位等情，並無何矛盾之處，不足認其偵
      查中證述於98年8 月18日發覺被告抄襲當時，論文尚未發
      表、尚未取得碩士學位等語，有何矛盾之情，併予敘明。
貳、實體事項
一、認定事實所憑之證據及理由：
（一）訊據被告固坦承於98年7 月初撰寫「身體活動量影響注意
      力對大腦認知的改變」之文章，完成後旋於同年7 月7 日
      以電子郵件傳送與洪聰敏教授後，於同日晚上9 時2 分許
      ，在嘉義市○區○○里○○街157 號之3 之住處內，以電
      腦設備連接網際網路，將之傳輸刊登於其個人部落格即「
      六九佳人'sblog」之網站上（網址http://tw.blog.urlif
      elinks.com/blog/reta mca）等事實不諱；惟否認有何以
      改作方式侵害他人著作財產權之犯行。辯稱：伊因課堂作
      業撰寫報告，參考國內外期刊、課堂討論與實驗操作之內
      容，融會貫通後而撰寫，僅以簡略形式整理出該文章，並
      未註明參考來源出處，但可以核對比照，且在撰寫當時，
      不知國內已有人發表類似主題於網路上，透過伊教授洪聰
      敏通知後，立即將該文章從網路移除，況伊僅在校園學術
      部落格上設定權限與加密，作為私人資料保存，並無商業
      營利行為，無侵害著作財產權云云。
（二）按法院於認定有無侵害著作權之事實時，應審酌一切相關
      情狀，就認定著作權侵害的兩個要件，即所謂接觸及實質
      相似為審慎調查，其中實質相似不僅指量之相似，亦兼指
      質之相似。又著作權法第3 條第1 項第11款所謂「改作」
      係指以翻譯、編曲、改寫、拍攝影片或其他方法就原著作
      另為創作者而言。倘未經原著作人或著作財產權人同意，
      就原著作擅予改作，即係不法侵害原著作人或著作財產權
      人之改作權。
（三）本件被告所撰寫「身體活動量影響注意力對大腦認知的改
      變」之內容，於同年7 月7 日以電子郵件傳送與洪聰敏教
      授後，於同日晚上9 時2 分許，在其住處內，以電腦設備
      連接網際網路，將之傳輸刊登於其個人部落格即「六九佳
      人'sblog」之網站上，業經被告供稱不諱，且有系爭文章
      網頁之翻拍光碟、網頁資料、被告與洪聰敏之電子郵件往
      來資料附卷可稽（見本院卷一第9 ～76、288 頁），上開
      事實，應堪認定。
（四）另證人蔡佳良於偵查中證述：伊發現被告之文章將告訴人
      研究計畫之的點子全部抄襲，兩人引用的文獻完全一樣、
      研究方法的文句中翻譯錯誤情形與告訴人研究方法所錯誤
      之處一樣，最多只錯5 次是無法做ERN 實驗的、腦波採集
      電擊點與告訴人同樣收集13處，此數值2 個實驗室不可能
      相同、文章字句表達很多與告訴人完全相同，從伊這個領
      域來看，兩篇文章有8 、9 成像等語（見交查卷第113 ～
      115 頁）等語；證人洪聰敏於本院審理時證述：蔡佳良教
      授提供連結之網址，伊連結上網稍微比對一下，兩者有相
      似性，因為被告將該資料放在部落格，伊趕快告訴被告要
      把文章從部落格拿掉，因為在網路上別人都可以看到等語
      （見本院卷二第4 ～5 、8 頁），而被告所撰寫之系爭文
      章，由專攻腦波領域之研究者蔡佳良教授與洪聰敏教授均
      稱與告訴人之文章相似，甚至高達8 、9 成像等情，足認
      被告之系爭文章與告訴人之文章相似無疑。
（五）又被告之系爭文章中，除有如證人蔡佳良前開所述之相同
      處，另經比對被告系爭文章（見交查卷第35～40頁）、及
      其提出引用之來源（見交查卷第40～90頁）與告訴人之PP
      T檔文章（見警卷第26～37頁），亦可知有原引用文所無
      ，卻與告訴人文章記載相同者：
   (1) 關於降低疾病部分：被告所引用之文章僅提及運動能降低
      、預防引起次發性老化的許多現代文明病如「冠狀動脈心
      臟病、高血壓、糖尿病及癌症」（見交查卷第48頁），被
      告之系爭文章則增加「阿茲海默症」（見交查卷第35頁）
      ；另告訴人之文章則提及智力型身體活動減少阿茲海默症
      、巴金森氏症等內容（見警卷第29頁），兩者有相同之處
      。
   (2) 關於「簡式智能測驗」使用之原因，被告所引用之文章提
      及「施測只需5 到10分鐘，使用方便。目前在臨床及研究
      上，常被用於對老年人的認知評估，是最廣泛的使用工具
      。」（見交查卷第66頁）；系爭文章則記載「目前在腦波
      研究上，常用來對老年人認知的評估，簡單、省時是最廣
      泛被使用的原因」（見交查卷第38頁，與告訴人記載簡單
      、省時相同）；告訴人之文章則記載簡式智能檢測量表，
      「施作簡單、省時間」，至今仍為接受度最廣泛的智能衰
      減檢測篩選工具（見警卷第33頁），兩者使用原因之說明
      用語相同。
   (3) 關於「3 分鐘登階測驗」部分，被告所引用之文章記載「
      階高是12吋（30.48 cm），頻率為24次/ 分，運動持續時
      間3 分鐘，恢復期1 分鐘，運動後5 秒內應立刻以聽診器
      來測量受試者坐姿的心跳率」（見交查卷第69頁）；系爭
      文章記載「其階梯高度為30.5cm，節拍器頻率每分鐘96下
      ，登階測驗時間為3 分鐘。結束後請立即坐下，5 秒內準
      備好並量其脈搏，測完整1 分鐘之心跳數」（見交查卷第
      38頁，與告訴人所記載換算公分、節拍器頻率、『測完整
      1 分鐘』等用語均相同）；告訴人之文章記載「階梯高度
      為12英吋（約30.5cm）」、「節拍器頻率為每分鐘96拍，
      ... 測驗時間3 分鐘，測驗結束請受試者立即坐下，5 秒
      內測量脈搏，測完整1 分鐘的心博數」（見警卷第34頁）
      ，足見系爭文章單位度量之翻譯、測驗之計算顯非引用被
      告所稱之參考文章，甚且用語與告訴人之文章相同。
   (4) 關於「實驗流程之場所、參與者與電腦螢幕之距離」：被
      告所引用之文章為「受試者坐在電腦螢幕前約50公分處。
      ... 只是次數較少（以16次為主）」（見交查卷第74頁）
      ；系爭文章記載「實驗場所應位於光線適中、通風或有空
      調設備、安靜不受干擾的地方。參與者坐在適當高度的椅
      子上，雙眼平視電腦螢幕距離約100cm 」（見交查卷第39
      頁）；告訴人之文章記載「光線適中、安靜不受干擾之處
      」、「坐在適當高度的椅子上」、「雙眼平視螢幕距離10
      0公分」（見警卷第36頁），故系爭文章實驗處所之描述
      、與雙眼與電腦距離均與告訴人所記載相同。
   (5) 關於「腦波ERN 採集電擊點之排列」部分，被告所引用文
      章記載「Electroencephalographic （EEG ）...atF3,
      Fz,F4,FCz,C3,Cz,C4,CPz,P3,Pz,P4,POz,andOz 」（見交
      查卷第76頁）；被告系爭文章記載「腦波ERN 收集方面，
      本實驗採集電擊點共13次，其位置如下：F3、F4、C3、C4
      、P3、P4、Fz、FCz 、Cz、CPz 、Pz、POz 與Oz」（見交
      查卷第40頁）；告訴人之文章記載「ERN 之腦波紀錄採集
      點位置共13點：F3、F4、C3、C4、P3、P4、Fz、FCz 、Cz
      、CPz 、Pz、POz 及Oz」（見警卷第34頁），是被告系爭
      文章記載「ERN 」非原文所載之「EEG 」，反與告訴人文
      章之所記載「ERN 」相同，且採集電擊點排列順序與原文
      不同而與告訴人文章相同。
   (6) 因之，系爭文章架構與告訴人之文章相同，且關於中文翻
      譯、數據、用語表達及錯誤之處，甚至就告訴人重新排列
      組合之採集電擊點，被告之文章內容亦與告訴人之文章內
      容相同，是證人蔡佳良證述系爭文章近乎8 、9 成之部分
      ，與告訴人之文章相同等情，應足採信。故系爭文章利用
      告訴人之文章之比重上，既已有8 、9 成之重疊性，質與
      量均與告訴人之文章顯著相同，顯非被告單純原創之著作
      ，亦非合理使用，乃是在著作過程中，將告訴人文章予以
      改作，予以上傳至其部落格供不特定人觀覽無疑。益徵被
      告辯稱係融會貫通其他期刊、國外著作之作云云、於警詢
      辯稱從未接觸過告訴人之文章，嗣改稱有參考告訴人之文
      章，再辯稱於收集文章時僅偶然閱讀告訴人之文章，於寫
      作時並未參考云云，均為卸責之詞，洵不足採。
（六）從而，本件事證明確，被告犯行堪以認定，應依法論科。
三、論罪科刑：
（一）核被告所為，係犯著作權法第92條之侵害著作財產權罪。
      至被告改作並以自己名義發表系爭文章而侵害姓名表示權
      之部分（違反著作權法第93條之罪屬告訴乃論之罪），因
      未據告訴人提出告訴，而未據起訴，故非審判之範圍，附
      此敘明。
（二）審酌被告大學畢業之智識程度，現從事國小教職，於研究
      所製作報告時，竟抄襲他人著作以達成課程目的，復傳輸
      上網分享其侵害他人之著作，所為非是，犯後否認犯行，
      迄未能與告訴人為民事和解賠償，惟被告並無前科，有臺
      灣高等法院被告前案紀錄表在卷可稽，素行尚佳，其改作
      僅滿足自己之學術成就而傳輸上網分享，並無獲取商業利
      益之意圖，經告訴人查知後，旋經被告之教授通知而刪除
      系爭文章，所造成之損害非鉅等一切情狀，量處如主文所
      示之刑，並諭知易科罰金折算之標準。
據上論斷，應依刑事訴訟法第299 條第1 項前段，著作權法第92
條，刑法第11條前段、第41條第1 項前段，判決如主文。
本案經檢察官林俊良到庭執行職務。
中    華    民    國   100    年    2     月    9     日
                  刑事第四庭  法  官  梁淑美
以上正本證明與原本無異。
如不服本判決應於收受判決後10日內向本院提出上訴書狀，並應
敘述具體理由；其未敘述上訴理由者，應於上訴期間屆滿後20日
內向本院補提理由書（均須按他造當事人之人數附繕本）「切勿
逕送上級法院」。告訴人或被害人如對於本判決不服者，應具備
理由請求檢察官上訴，其上訴期間之計算係以檢察官收受判決正
本之日期為準。
中    華    民    國   100    年    2     月    9     日
                              書記官  林金福
附錄本判決論罪之法條：
著作權法第92條
擅自以公開口述、公開播送、公開上映、公開演出、公開傳輸、
公開展示、改作、編輯、出租之方法侵害他人之著作財產權者，
處 3 年以下有期徒刑、拘役、或科或併科新臺幣 75 萬元以下
罰金。